【裁判字號】    99,上訴,271
【裁判日期】    990518
【裁判案由】    毒品危害防制條例
【裁判全文】
臺灣高等法院臺南分院刑事判決         99年度上訴字第271號
上  訴  人  臺灣臺南地方法院檢察署檢察官
被      告  甲○○
上列上訴人因被告違反毒品危害防制條例案件，不服臺灣臺南地
方法院98年度訴字第1787號中華民國98年12月31日第一審判決（
起訴案號：臺灣臺南地方法院檢察署98年度毒偵字第1378號），
提起上訴，被告就犯罪事實為有罪陳述，經本院裁定適用簡式審
判程序，茲判決如下：
    主  文
上訴駁回。
    事  實
一、甲○○前於民國（下同）92年間因竊盜案件，經台灣高雄地
    方法院以92年度易字第 423號判處有期徒刑10月確定，嗣與
    後揭違反毒品危害防制條例案件，定應執行刑為有期徒刑 1
    年8月，俟經台灣高雄地方法院以96年聲減字第 1392號裁定
    分別減為5月15日、5月，定應執行刑為有期徒刑10月，接續
    他案92年10月30日入監而執行，96年 7月31日縮刑期滿，於
    96年 7月16日因徒刑執行完畢出監。甲○○另於87年間曾因
    施用毒品案件，經觀察勒戒後，認無繼續施用傾向，於87年
    9月21日經本院院以87年度上訴字第832號判處免刑確定；再
    於92年間，經臺灣臺南地方法院以92年度毒聲字第 968號裁
    定送勒戒處所施以觀察、勒戒，經觀察、勒戒後，認有繼續
    施用傾向，經另經台灣高雄地方法院以92年度毒聲字第7523
    號裁定送強制戒治，嗣於93年1月9日因法律修正逕行釋放致
    強制戒治未完成。又於91年11月26日下午 4時50分許回溯24
    小時內及92年4月17日下午2時30分許回溯24小時內連續施用
    第一級毒品，由高雄地方法院檢察署檢察官提起公訴，經台
    灣高雄地方法院以93年度訴字第 147號判決判處有期徒刑11
    月確定。詎甲○○仍未戒除毒癮，明知海洛因係毒品危害防
    制條例所明定之第一級毒品，不得持有及施用，竟仍不知悔
    改，於前述強制戒治釋放後之五年內，復另行基於施用第一
    級毒品海洛因之犯意，於98年6月1日晚上5、6時許，在其台
    南市○○路282巷114號住處之廁所旁，以注射針筒注射之方
    式施用第一級毒品海洛因一次。嗣於98年 6月3日上午5時45
    分許，在高雄縣茄萣鄉○○路上，發覺甲○○有施用毒品前
    科，嗣於同日上午 6時許經其同意採尿送驗，檢驗結果呈現
    嗎啡陽性反應而知悉上情。
二、案經高雄縣警察局湖內分局報請臺灣臺南地方法院檢察署檢
    察官偵查起訴。
    理  由
壹、程序方面
一、按除被告所犯為死刑、無期徒刑、最輕本刑為三年以上有期
    徒刑之罪或高等法院管轄第一審案件者外，於前條第一項程
    序進行中，被告先就被訴事實為有罪之陳述時，審判長得告
    知被告簡式審判程序之旨，並聽取當事人、代理人、辯護人
    及輔佐人之意見後，裁定進行簡式審判程序，刑事訴訟法第
    273條之1第1項定有明文。又依刑事訴訟法第273條之2 規定
    ，簡式審判程序之證據調查，不受第159條第 1項、第161條
    之2、第161條之3 、第163條之1及第164條至第170條規定之
    限制。
二、查本件被告甲○○所犯為死刑、無期徒刑、最輕本刑三年以
    上有期徒刑以外之罪，亦非屬高等法院管轄之第一審案件，
    而被告於本院審理時，已就犯罪事實為有罪陳述（本院卷第
    21頁），又核被告所犯非屬前揭法條所規定之案件，經本院
    依法裁定進行簡式審判程序（本院卷第22頁），是本案之證
    據調查，依同法第273條之2規定，不受同法第159條第1項、
    第161條之2、第161條之3、第163條之1，及第164條至第170
    條所規定證據能力認定及調查方式之限制，合先敘明。
貳、認定犯罪事實所憑之證據及理由
一、訊據被告甲○○對於前揭時地施用第一級毒品海洛因之事實
    坦白承認，又其尿液檢體經送鑑驗結果，呈海洛因於人體新
    陳代謝後之嗎啡陽性反應，有尿液採驗同意書、毒品案件嫌
    犯代號與真實姓名對照表、台灣檢驗科技股份有限公司濫用
    藥物尿液檢驗報告各一紙附卷可稽（警卷第5至7頁）。按海
    洛因係由嗎啡經化學合成而製得，經注射進入人體後，因代
    謝而分解又生成嗎啡，因此施打海洛因後，由尿液檢驗結果
    仍為嗎啡反應。又按服用海洛因後24小時內約有服用量之80
    排泄於尿液中，其於尿液中排出之最長時限，受施用劑量、
    施用方式、個人體質及其代謝情況等因素影響，因個案而異
    ，一般可檢出之最長時限為海洛因服用後2至4天，業經行政
    院衛生署管制藥品管理局於91年10月 3日管檢字第110436號
    、92年3月10日管檢字第0920001495號、92年7月23日管檢字
    第0920005609號等函釋明綦詳。是以，被告自白施打海洛因
    ，而尿液檢驗之結果呈現嗎啡反應，核屬科學上合理之現象
    ，則被告為警於98年10月23日查獲時採尿送驗結果，其尿液
    代謝物中檢出嗎啡陽性反應，依上開說明，足認被告於原審
    審理時自白：於98年6月1日晚上5、6時許，在其台南市○○
    路282巷114號住處之廁所旁，以注射針筒注射之方式施用第
    一級毒品海洛因一次等語（原審卷第31頁），核與事實相合
    ，應屬實情。綜上開補強證據，已足資擔保證明被告任意性
    自白之真實性，應認與犯罪事實相合，可信為真實。從而，
    本件事證明確，被告施用第一級毒品海洛因之犯行，洵堪認
    定。
二、又按上訴人前因施用毒品案件，經第一審法院裁定送觀察、
    勒戒後，因認無繼續施用毒品之傾向，於89年 2月10日觀察
    、勒戒執行完畢出所，並經檢察官不起訴處分確定；上訴人
    復於上開不起訴處分後之五年內，因施用毒品案件，再經第
    一審法院裁定觀察、勒戒後，認有繼續施用毒品之傾向，惟
    因毒品危害防制條例於93年 1月9日修正施行，遂於93年3月
    17日因修法免除戒治，釋放出所，並經第一審法院判處有期
    徒刑六月確定，於93年11月15日易科罰金執行完畢，有原審
    法院上訴人之前案紀錄表在卷可按，依上訴人上開前科資料
    ，足見其最近一次之強制戒治執行完畢釋放之時應係89年 2
    月10日。至其前揭另次強制戒治雖於93年 3月17日經免除執
    行，乃因毒品危害防制條例修正之故，並非因完成法律所預
    設足以戒斷毒癮之治療程序，自不得認係觀察、勒戒或強制
    戒治執行完畢而釋放（最高法院95年度台上字第4270號判決
    意旨可資參照）。是依上開最高法院判決意旨可知，因毒品
    危害防制條例修正而出所，不得認係觀察、勒戒或強制戒治
    執行完畢。查被告甲○○前於87年間，因施用毒品案件，經
    本院裁定送勒戒處所施以觀察、勒戒，認無繼續施用傾向，
    嗣於87年8月5日執行完畢出所。被告另於92年間，因施用毒
    品案件，經臺灣臺南地方法院以92年度毒聲字第 968號裁定
    送勒戒處所施以觀察、勒戒，認有繼續施用傾向，另經台灣
    高雄地方法院以92年度毒聲字第7523號裁定送強制戒治，嗣
    於93年1月9日因法律修正逕行釋放致強制戒治未完成，有台
    灣高等法院被告前案紀錄表一份在卷可參。是以，是依上開
    最高法院判決意旨及說明可知，被告於93年1月9日因毒品危
    害防制條例修正致強制戒治未完成，該日非強制戒治執行完
    畢之日，故被告最近一次觀察、勒戒執行完畢之日係於87年
    8月5日。
三、再按92年7月9日修正公布、93年1月9日施行之毒品危害防制
    條例第20條、第23條將施用毒品之刑事處遇程序，區分為「
    初犯」及「5年內再犯」、「5年後再犯」；依其立法理由之
    說明：「初犯」，經觀察、勒戒或強制戒治後，應為不起訴
    處分或不付審理之裁定，經觀察、勒戒或強制戒治執行完畢
    釋放後，「 5年內再犯」者，因其再犯率甚高，原實施之觀
    察、勒戒及強制戒治既已無法收其實效，爰依法追訴或裁定
    交付審理，至於經觀察、勒戒或強制戒治執行完畢釋放後，
    「 5年後再犯」者，前所實施之觀察、勒戒或強制戒治已足
    以遮斷其施用毒品之毒癮，為期自新及協助其斷除毒癮，仍
    適用「初犯」規定，先經觀察、勒戒或強制戒治之程序。從
    而依修正後之規定，僅限於「初犯」及「5年後再犯」2種情
    形，始應先經觀察、勒戒或強制戒治程序；倘被告於 5年內
    已再犯，經依法追訴處罰，縱其第3次（或第3次以上）再度
    施用毒品之時間，在初犯經觀察、勒戒或強制戒治執行完畢
    釋放5年以後，已不合於「5年後再犯」之規定，且因已於「
    5 年內再犯」，顯見其再犯率甚高，原實施觀察、勒戒或強
    制戒治，已無法收其實效，即應依該條例第10條處罰，至第
    3次（或第3次以上）施用毒品之時間，是否宜有期間限制？
    以多久為適宜？則分屬刑事政策、專門醫學之範圍，非審判
    機關所能決定，有待循立法途徑解決（最高法院95年5月9日
    95年度第7次刑事庭會議決議及97年9月9日97年度第5次刑事
    庭會議決議意旨參照）。查被告於87年8月5日觀察、勒戒執
    行完畢後，又於91年11月26日下午 4時50分許回溯24小時內
    及92年4月17日下午2時30分許回溯24小時內連續施用第一級
    毒品，經台灣高雄地方法院院判處有期徒刑十一月確定，亦
    有臺灣高等法院被告前案紀錄表一份附卷可稽。準此可見，
    被告前受觀察、勒戒執行完畢之日距為本件犯行時雖相隔五
    年以上，然揆諸前揭說明，被告於上開受觀察、勒戒執行完
    畢後五年內，仍因有施用毒品案件，經法院判處罪刑，即屬
    於「五年內再犯」，顯見被告之再犯率甚高，原實施觀察、
    勒戒，已無法收其實效，而無五年戒斷期之存在，本件施用
    毒品犯行自無再經觀察勒戒或強制戒治之必要，應由檢察官
    逕行起訴。是以，被告於觀察、勒戒執行完畢後五年內再犯
    毒品危害防制條例之罪，即應依法追訴、審理。
四、綜上所述，被告經裁定送觀察、勒戒於執行完畢後，五年內
    再犯本罪，經判刑確定後，再犯本罪，自應依毒品危害防制
    條例第23條第2項，予以論科。
五、至被告雖辯稱：伊有在奇美醫院自費參加行政院衛生署倡辦
    之毒品減害計畫之美沙冬替代療法，並提出財團法人奇美醫
    院台南分院參加行政院衛生署倡辦之毒品減害計畫之美沙冬
    替代療法之該院診斷證明書及98年12月27日至29日之看診收
    據為證。惟查：
  (一)按毒品危害防制條例第21條規定：犯毒品危害防制條例第10
    條之罪者，於犯罪未發覺前，自動向行政院衛生署指定之醫
    療機構請求治療，而於治療中經查獲之被告，應由檢察官為
    不起訴之處分，所謂「依前項規定治療中經查獲」，係指依
    該條第 1項規定，犯同條例第10條之罪者，於犯罪未發覺前
    ，自動向行政院衛生署指定之醫療機構請求治療，而於治療
    中始經查獲該項未發覺之犯罪而言，於治療中再犯施用毒品
    之罪而被查獲者，並不包括在內。又按毒品危害防制條例第
    21條係鼓勵施用毒品者，在未被查獲前，主動向醫療機構請
    求使用合法藥物取代及減輕對毒品依賴之治療方式，代替由
    刑事司法程序之觀察勒戒、強制戒治，達到戒斷毒癮之目的
    。故對治療中被查獲者予以寬典，顯係指於請求治療前之施
    用行為，並非指凡在治療中又繼續施用毒品之行為，均有該
    條之適用，否則一面自動向醫療機構請求治療戒除毒癮，另
    在治療期間又恣意施用毒品，如遭查獲則以同條例第21條第
    2項規定藉資免責，顯非立法本意；又因該條第2項係規定「
    依前項規定治療中經查獲之被告……」，而同條第 1項規定
    是指犯罪未發覺前請求治療之該次犯罪，從而該條第 2項但
    書所指「但以一次為限」，依法條之文意，應認犯罪未發覺
    前請求治療，於治療中被查獲治療前所犯該次施用毒品犯行
    ，可依該條第 2項為不起訴處分或不付審理之裁定，但以一
    次為限，嗣後如再行施用毒品，即不得因於未被發覺前請求
    治療，於治療中被查獲治療前之該次施用毒品犯行，而得援
    用該條第 2項為不起訴處分或不付審理之裁定（最高法院97
    年度台上字第1893號及99年度台上字第 961號判決意旨分別
    參照）。
  (二)查依被告所提出之財團法人奇美醫院台南分院診斷證明書，
    被告在該院看診日期係自97年4月30日起至 98年12月29日止
    ，惟被告於97年5月5日、12月7日、12月22日 、98年3月1日
    、4月21日至30日、6月10日至13日並未前往該院看診，有該
    院診斷證明書一份在卷可參，然被告既自承：我已經喝了一
    年多美沙冬，於98年6月1日沒有回診去喝美沙冬，又因心情
    不好才再施打毒品等語（本院卷第37頁），足見係於治療中
    之98年6月1日再施用第一級毒品海洛因犯行而經警查獲，按
    諸前揭說明，自無毒品危害防制條例第21條第 2項之適用。
    是被告執此而抗辯，於法無據，自非可取。
參、論罪科刑之理由
一、查海洛因依其成癮性、濫用性及對社會危害性之程度，已為
    毒品危害防制條例第2條第2項第 1款列為第一級毒品。核被
    告所為，係犯毒品危害防制條例第10條第 1項之施用第一級
    毒品罪。
二、被告施用時非法持有第一級毒品海洛因之低度行為，已分別
    為其施用之高度行為所吸收，不另論罪。
三、又被告有如事實欄記載之犯罪科刑執行前科，有臺灣高等法
    院被告全國前案紀錄表可按，其於有期徒刑執行完畢後，五
    年內故意再犯有期徒刑以上之罪，為累犯，應依法加重其刑
    。
肆、維持原判決之理由
一、原審以被告為有罪之陳述，裁定以簡式審判程序審理，認其
    罪證明確，因而：
  (一)適用毒品危害防制條例第10條第1項，刑法11條前段、第 47
    條第1項之規定。
  (二)並審酌被告前曾因施用毒品經送觀察、勒戒處分執行完畢後
    ，猶仍不思戒絕毒癮、革除惡習，顯未能深切悔改並記取教
    訓，惟念及被告施用毒品之犯行，在本質上乃屬自我戕害身
    心健康之行為，且被告已至奇美醫院進行美沙冬減害治療，
    雖不符合毒品危害防制條例第21條之要件，然足認其已有戒
    毒之心，是公訴檢察官對被告求處有期徒刑八月，顯係過重
    ，以及被告犯後於本院審理中尚知坦承犯行，態度尚可等一
    切情狀，爰量處有期徒刑七月。
二、檢察官上訴意旨雖以：被告甲○○前已有多次施用毒品前科
    ，最後一次係經台灣高雄地方法院以93年度訴字第 147號判
    處有期徒刑11月確定，被告此次仍再犯施用第一級毒品海洛
    因案件，足認其不知悔改、記取教訓，戒毒之意志薄弱。原
    審雖謂被告已至奇美醫院進行美沙冬減害治療，而認其已有
    戒毒之心，然卻未審酌被告在進行美沙冬減害治療之同時，
    仍持續施用第一級毒品海洛因，其是否確有戒毒決心，不無
    可議，單憑被告現在正進行美沙冬減害治療，遽認被告確有
    戒毒之心，實屬率斷。原審再查無其他足認被告有戒絕毒癮
    決心之佐證，及量處被告有期徒刑七個月，猶遠低於前次刑
    度，實屬過輕，難收儆懲之效，量刑實有不當等語。經本院
    審之：
  (一)按刑之量定，係實體法上賦予法院得為自由裁量之事項，倘
    其未逾越法律所規定之範圍，或濫用其權限，即不得任意指
    摘為違法（最高法院75年台上字第7033號判例意旨參照）。
  (二)又按毒品危害防制條例第10條第1項之施用第一級毒品罪，
    其法定刑為「六月以上五年以下有期徒刑」，是其最輕法定
    本刑為有期徒刑六月以上，而原審斟酌被告施用毒品之犯行
    ，在本質上乃屬自我戕害身心健康之行為，且被告已至奇美
    醫院進行美沙冬減害治療，雖不符合毒品危害防制條例第21
    條之要件，然足認其已有戒毒之心，是公訴檢察官對被告求
    處有期徒刑八月，顯係過重，以及被告犯後於本院審理中尚
    知坦承犯行，態度尚可等一情狀，並依累犯加重其刑之規定
    ，而量處有期徒刑七月，乃符合其最輕法定本刑為有期徒刑
    六月以上並經加重其刑後之規定，係在法定範圍之內予以量
    定，且其客觀上並無明顯濫權之情形者，應屬法院得依職權
    自由裁量之事項，自無過輕之違誤。
  (三)雖上訴意旨執以：被告最後一次施用毒品前科，係經台灣高
    雄地方法院以93年度訴字第 147號判處有期徒刑十一月確定
    ，本次量處被告有期徒刑七個月，猶遠低於前次刑度，實屬
    過輕，難收儆懲之效，量刑實有不當等語。然觀諸被告之前
    揭論罪科刑前科，其乃涉犯於91年11月26日下午 4時50分許
    回溯24小時內及92年4月17日下午2時30分許回溯24小時內連
    續施用第一級毒品行為，是該二次施用毒品犯行，經台灣高
    雄地方法院以93年度訴字第 147號判決，依刑法第56條連續
    犯廢止前之規定，論以連續犯一罪而加重其刑，判處有期徒
    刑十一月，而本次乃僅一次施用毒品犯行，與前述二次犯行
    論以一罪而須加重其刑，自不能相提併論其刑之量定標準應
    同一，是檢察官上訴意旨援引前次前科判處有期徒刑十一月
    ，而比照本次量處刑度，認為過輕，而指摘量刑不當云云，
    顯有誤會，亦非可取。
三、綜上所述，本院經核原判決認事用法，並無不合，且經查原
    審判決參酌上情，並斟酌刑法第57條各款所列情狀而未逾法
    定刑度，亦未逾越法律所規定之裁量權限，其量刑屬允當。
    是以，檢察官上訴意旨指摘量刑過輕，自非可取，為無理由
    ，應予駁回。
伍、適用之法律：刑事訴訟法第368條、第364條、第273條之1第
    1項。
本案經檢察官趙中岳到庭執行職務。
中    華    民    國    99    年    5     月    18    日
                  刑事第五庭    審判長法  官  楊明章
                                      法  官  趙文淵
                                      法  官  蔡美美
以上正本證明與原本無異。
如不服本判決應於收受送達後10日內向本院提出上訴書狀，其未
敘述上訴理由者，並得於提起上訴後10日內向本院補提理由書（
均須按他造當事人之人數附繕本）「切勿逕送上級法院」。
                                      書記官  歐貞妙
中    華    民    國    99    年    5     月    19    日
附錄本判決論罪科刑法條
毒品危害防制條例第10條第1項
施用第一級毒品者，處 6 月以上 5 年以下有期徒刑。

司法院資訊處製作；財團法人民間司法改革基金會備份。
